【裁判字號】    99,上易,520
【裁判日期】    991012
【裁判案由】    確認通行權存在
【裁判全文】
臺灣高等法院民事判決                 99年度上易字第520號
上  訴  人  財團法人台灣郵政協會
法定代理人  甲○○
上  訴  人  財團法人台灣電信協會
法定代理人  丙○○
共      同
訴訟代理人  魏順華律師
            曾能煜律師
被  上訴人  乙○○
訴訟代理人  陳由銓律師
上列當事人間請求確認通行權存在事件，上訴人對於中華民國99
年4月21日臺灣新竹地方法院99年度訴字第43號第一審判決提起
上訴，本院於99年10月5日言詞辯論終結，判決如下：
    主      文
上訴駁回。
第二審訴訟費用由上訴人負擔。
    事實及理由
一、按法定代理人之代理權消滅者，訴訟程序在有法定代理人承
    受其訴訟以前當然停止。民事訴訟法第170條定有明文。但
    此項規定，於有訴訟代理人時不適用之。同法第173條前段
    亦有明文。查上訴人財團法人台灣電信協會對原判決提起上
    訴，其法定代理人張宗彥並委任魏順華律師、曾能煜律師為
    訴訟代理人，雖其法定代理人已於民國99年7月21日變更為
    丙○○，有法人登記證書可稽，惟依首揭說明，本件訴訟程
    序並不當然停止，亦即本院仍可繼續進行本件訴訟程序。嗣
    丙○○既具狀為財團法人台灣電信協會之法定代理人聲明承
    受訴訟，亦委任魏順華律師、曾能煜律師為訴訟代理人，核
    無不合，應予准許。
二、按於第二審為訴之變更、追加，非經他造同意，不得為之。
    但擴張或減縮應受判決事項之聲明者，不在此限。民事訴訟
    法第446條第1項但書、第255條第1項但書第3款定有明文。
    查被上訴人起訴請求確認其就上訴人所共有新竹縣湖口鄉○
    ○段243地號土地（下稱系爭土地）內如原判決附圖（下稱
    附圖）所示A部分，寬度3公尺、面積62.84平方公尺，有通
    行權存在；上訴人應將系爭土地上如附圖斜線所示厚度12公
    分之磚造圍牆（下稱系爭圍牆）拆除，供其通行。經原審判
    決被上訴人全部勝訴後，上訴人提起上訴，聲明求予廢棄原
    判決，改判駁回被上訴人之訴。嗣上訴人於99年3月28日在
    本院抗辯：倘其應提供3公尺寬之道路供被上訴人通行，只
    要拆除橫向寬3公尺前後兩段圍牆即可，不必連縱向長的圍
    牆都要拆除，且縱向圍牆之拆除費用更高等語，被上訴人亦
    陳稱：「我們同意縱向的圍牆可以不用拆除」等語（見本院
    卷第31頁反面），惟被上訴人請求上訴人拆除之系爭圍牆尚
    有橫向寬3公尺前後兩段圍牆，應認被上訴人是項陳述僅係
    減縮拆除系爭圍牆之範圍，尚與訴訟標的法律關係無涉，自
    非民事訴訟法第384條所稱之「捨棄」，而係減縮應受判決
    事項之聲明。嗣被上訴人具狀改稱：「原判決附圖A部分，
    唯有除去圍牆，系爭通道才能湊成3公尺寬度」等語（見本
    院卷第210頁），顯又擴張拆除系爭圍牆之範圍回復同原審
    判准之部分。揆諸首揭說明，被上訴人減縮、擴張拆除系爭
    圍牆之範圍（等於未變更聲明），無庸得上訴人之同意，即
    得為之。上訴人所辯被上訴人前揭99年3月28日之陳述，屬
    於訴訟標的之捨棄，本院不得再判命上訴人拆除縱向圍牆云
    云（見本院卷第202頁），容有誤解，不足以採。
三、被上訴人主張：伊所有新竹縣湖口鄉○○段244地號土地（
    下稱244地號土地）屬於袋地，與公路無適宜之聯絡，致不
    能為建築等通常使用，伊為通行至新竹縣湖口鄉○○路（下
    稱忠孝路），須取道周圍土地，除系爭土地尚為空地外，其
    餘如同段355地號土地（下稱355地號土地）為訴外人新竹縣
    所有，其上已建蓋新竹縣政府警察局竹北分局湖口分駐所宿
    舍（下稱湖口分駐所宿舍），該宿舍旁雖有寬約120公分之
    水泥隙地及寬約25公分之公用水溝（以下依序簡稱系爭隙地
    、水溝），但該水溝無法通行，系爭隙地上又鋪有該宿舍各
    種管線，且置有冷氣機主機及瓦斯桶，牆上復有熱水器、鐵
    窗等物，如通行系爭隙地，勢必須拆卸並重新配置該宿舍之
    管線及上開物品，影響甚廣，並造成警察機關之安全困擾；
    尤其244地號與359地號土地未相連，尚隔有訴外人陳春江等
    10人所共有之同段329地號土地（下稱329地號土地），牽涉
    甚廣。衡量方便通行與車輛出入，及周圍地損害最少之處所
    及方法，依建築技術規則建築設計施工編第2章第1節第2條
    規定，基地內私設長度在10公尺以上未滿20公尺道路之寬度
    不得小於3公尺，爰以系爭土地西側起，留出寬3公尺，如附
    圖所示A部分土地，直達忠孝路為宜，以增進土地之效用。
    倘依上訴人所主張之通道，除須經329、355地號土地，仍須
    使用到系爭土地，不但非呈直線，更不便出入，同時對上訴
    人亦無多大實益。又系爭土地上有如附圖斜線所示之系爭圍
    牆，隔絕伊自244地號土地通抵忠孝路，應予拆除。為此依
    民法第787條規定，求予判決確認被上訴人就系爭土地如附
    圖所示A部分，寬度3公尺、面積62.84平方公尺，有通行權
    ；上訴人應將系爭圍牆拆除，供伊通行等語。
四、上訴人則以：244地號土地有二筆以上周圍地可通行至公路
    ，其中355地號土地與系爭圍牆間存有寬約2公尺之系爭隙地
    及水溝，已足供被上訴人通行至公路，上訴人未對355地號
    土地所有權人為本件訴訟，乃其自行放棄權利，不得遽令伊
    單獨負起全部供上訴人通行之義務，伊僅須提供系爭土地內
    寬約1公尺部分，即足供上訴人自244地號土地與公路聯絡。
    至於湖口分駐所宿舍之管線、熱水器、瓦斯桶占用系爭隙地
    不及50公分，扣除所占面積後，系爭隙地尚有約150公分之
    空地可供通行，且管線僅須稍作縱向堆疊，熱水器祇需向上
    移置數十公分即可，而拆卸重配系爭隙地上之管線等物，並
    無損害層面甚廣之情形。另通行權不以需用地可通行汽車為
    必要，故由244地號土地至公路之距離僅22公尺，步行約僅
    30秒，並無駕車進入之必要，即令欲使汽、機車通行，以一
    般1,600cc至2,000cc小客車之寬度約1.68至1.72公尺、機車
    之寬度約0.675公尺而言，使用2公尺寬之通路即足，無須用
    到3公尺寬之通路；況鄰地通行權為鄰地所有權之擴張，其
    目的在解決與公路無適宜聯絡之土地通行問題，而非解決鄰
    地建築上之問題，故被上訴人不得以建築技術規則建築設計
    施工編第2章第1節第2條規定為其通行系爭土地路寬之基礎
    ，是上訴人主張通行之巷道需寬3公尺，對伊損害過大，有
    權利濫用之情形。縱認伊應提供如附圖所示A部分面積62.84
    平方公尺土地供被上訴人通行，因被上訴人須支付償金，系
    爭土地在98年1月間申報地價為每平方公尺新台幣（下同）
    7,543.2元，若以年息10%計算償金，被上訴人每年應支付通
    行系爭土地之償金為47,401元，爰行使同時履行抗辯權，在
    被上訴人支付償金前，拒絕其通行等語為辯。
五、按土地因與公路無適宜之聯絡，致不能為通常使用時，除因
    土地所有人之任意行為所生者外，土地所有人得通行周圍地
    以至公路，民法第787條第1項前段定有明文。其立法意旨在
    於調和土地相鄰之關係，以全其土地之利用，故明定周圍地
    所有人負有容忍通行之義務。又所謂土地與公路無適宜之聯
    絡，致不能為通常之使用，其情形不以土地絕對不通公路為
    限，即土地雖非絕對不通公路，因其通行困難以致不能為通
    常使用時，亦應許其通行周圍地以至公路（最高法院85年台
    上字第1781號、53年台上字第2996號判例參照）。經查：
    (一)被上訴人主張其所有244地號土地屬於袋地，與公路無適
      宜之聯絡，致不能為通常使用，須通行周圍土地，始能至
      忠孝路等語，業據提出土地登記謄本、地籍圖謄本、照片
      等件為證（見原審卷第8至11頁），並經原審於98年12月
      11日會同兩造至現場勘測244地號土地與系爭土地間有磚
      造圍牆相隔，其後方則為第三人之建物，而系爭土地現四
      周為磚造圍牆圍起，面對圍牆左側緊臨系爭水溝，該水溝
      旁為一寬約1公尺之空地（即系爭隙地），空地旁為一棟3
      層樓建物（即湖口分駐所宿舍），系爭土地與隔鄰355地
      號土地之界線約在系爭圍牆外緣處，另系爭土地前臨忠孝
      路，為一空地，其上有十數輛機車與部分樹林等情，有兩
      造所不爭執之原審勘驗筆錄、現場照片7張可稽（見原審
      卷第77、25、26頁），應堪信實。依前揭說明，被上訴人
      自得主張通行周圍地以至公路。
    (二)上訴人雖辯稱被上訴人可通行355地號土地，即可達客觀
      通行之需求，無主張袋地通行權之必要云云，非惟為被上
      訴人所否認，且244地號土地並未臨接一般道路，與公路
      無適宜之聯絡，致不能為通常使用等情，已如前述，至於
      355地號土地未與244地號土地直接毗連，須先經過329地
      號土地或系爭土地，始能輾轉連接到355地號土地以達忠
      孝路，此觀前揭地籍圖謄本及照片自明，更何況355地號
      土地為新竹縣所有，新竹縣政府為管理機關，其上建有湖
      口分駐所宿舍，剩餘之空地為寬約1公尺之系爭隙地，並
      非屬新竹縣建築管理自治條例第4條第1項各款所認定之現
      有巷道，而由忠孝路通往系爭隙地之尾端，尚有加蓋之水
      泥建物阻擋去路，且系爭隙地上鋪有各種管線，並放置瓦
      斯桶，該宿舍外牆亦安裝鐵窗、熱水器、冷氣機主機等情
      ，有新竹縣政府警察局竹北分局99年9月3日竹縣北警後字
      第0990021730號函、照片彩印、新竹縣政府99年9月6日府
      工養字第0990142324號函等件可憑，並為兩造所不爭執（
      見本院卷第177至180頁、188頁反面），堪認系爭隙地有
      通行上之困難，以致不能為通常使用，揆諸前開說明，亦
      應許被上訴人通行周圍地以至公路。是上訴人前揭所辯，
      不足以採。
六、次按袋地通行權，非以袋地與公路有聯絡為已足，尚須使其
    能為通常之使用。而是否為通常使用所必要，除須斟酌土地
    之位置、地勢及面積外，另應考量其用途。故袋地為建地時
    ，倘准許通行之土地，不敷袋地建築之基本要求，自不能謂
    已使袋地能為通常之使用（最高法院87年度台上字第2247號
    、85年度台上字第3141號判決要旨參照）。經查：
    (一)關於本件袋地通道之寬度部分：
    1.244地號土地地目為建，面積226平方公尺（被上訴人誤載
      313平方公尺），整體呈長方形格局，有土地登記謄本及
      地籍圖足憑（見原審卷第8至11頁，本院卷第124頁），被
      上訴人主張244地號土地將來有建築需要乙節，尚屬可信
      。衡之一般民眾利用汽、機車通往非面臨馬路之建物，已
      屬常態，更遑論行動不便者需以車代步之情形。而244地
      號土地上將來興建房屋，迄至建物完成，均有利用車輛載
      運人、貨出入之必要，自須考量車輛進出及安全會車之需
      求，而一般排汽量1,600cc至2,000cc之小客車之寬度約1.
      68公尺至1.72公尺，機車寬度約0.675公尺，有上訴人所
      提為被上訴人所不爭執之網路資料可稽（見本院卷第115
      至120、185頁），以通道寬度2公尺而言，一次僅容二輛
      機車或一部汽車通行，連打開車門下車或與人交錯都有困
      難，如遇有火災或緊急事故發生時，大型消防車或救護車
      甚難駛入施救或處理。另244地號土地為建地，依前揭說
      明，准許通行之土地，須足敷建築之基本要求，始能謂為
      已使袋地能為通常之使用，依建築技術規則建築設計施工
      編第2章一般設計通則第1節建築基地第2條規定，基地內
      私設長度在10公尺以上未滿20公尺道路之寬度不得小於3
      公尺、長度大於20公尺道路之寬度不得小於5公尺（見本
      院卷第110頁），倘以244地號土地為基地興建房屋者，其
      內私設道路之寬度應受上開規定之限制；倘自244地號土
      地通行鄰地至外與忠孝路聯絡者，其最短途徑即取道系爭
      土地，觀之附圖所示A部分面積62.48平方公尺、寬度3公
      尺，可推知該通道之長度約20.95公尺【62.48÷3≒20.95
      ；小數點後二位以下四捨五入】，上訴人更稱為21至22公
      尺（見本院卷第18、27、37頁），雖該通道非屬建物基地
      所私設之道路，非可直接適用上開規定，而要求其寬度不
      得小於3至5公尺，惟244地號土地位處新竹市區，若無法
      興建房屋使用，將無法地盡其利，造成土地資源之浪費，
      益徵該通道預留之寬度，不宜過窄，以期能通常之使用。
      本院審酌上情，認被上訴人主張該通道以寬度3公尺為許
      可通行之範圍乙節，尚敷244地號土地對外聯絡之基本需
      求，而能為通常之使用，堪屬適宜，自應准許。
    2.上訴人雖辯稱通行權不以需用土地應通行汽車為必要，由
      244地號土地至忠孝路之距離約僅21至22公尺，步行約30
      秒，無駕車進入之必要，該通道之寬度祇須2公尺，被上
      訴人竟要求寬度為3公尺，顯係權利濫用云云（見本院卷
      第18、27、37、113、198頁），非惟無據，且未慮及244
      地號土地建築之基本要求與人車交會之安全間距，亦與目
      前社會經濟發達，頻繁使用交通工具之情形脫節，更何況
      244地號土地對外聯絡通道之寬度須為3公尺，既經認定，
      上訴人復無法舉證證明其因此損失過大，或其有在系爭土
      地興建房屋之計劃，實則上訴人自49年9月9日因買賣而登
      記取得系爭土地，迄今已逾50年，於原審勘驗現場，僅見
      其內停放十數輛機車，形同任令荒廢之景象，才是阻礙土
      地之開發利用。況被上訴人依民法第787條規定行使袋地
      通行權，主張通道須寬3公尺，既未違反公共利益或以損
      害他人為主要目的，即令被上訴人行使袋地通行權，雖足
      使上訴人喪失系爭土地如附圖所示A部分之占有使用利益
      ，但民法第788條第1項亦規定被上訴人對上訴人因此所受
      損害有支付償金之規定，可見被上訴人主張通道路寬3公
      尺，並非自己所得利益極少，而上訴人所受之損失甚大，
      自不得視為被上訴人主張通道路寬3公尺係以損害上訴人
      為主要目的，即不在民法第148條第1項所定權利濫用之範
      圍（最高法院45年台上字第105號、71年台上字第737號判
      例參照）。準此，被上訴人行使袋地通行權，主張通行上
      訴人所有系爭土地內如附圖所示A部分寬3公尺之土地，並
      非濫用權利，上訴人前揭所辯，殊無可取。
    3.上訴人另辯稱被上訴人於本院始提出建築技術規則建築設
      計施工編第2章第1節第2條規定，為袋地通道須有3公尺寬
      ，以符合建築執照規定乙節，屬於新攻擊方法，依民事訴
      訟法第447條規定，應予駁回云云（見本院卷第198、199
      頁），惟查被上訴人起訴之初，原本主張該通道須預留4
      公尺寬度，嗣更正為3公尺寬度（見原審卷第85頁），並
      陳明該通道預留3公尺寬度，祇勉堪因應，如再予縮減，
      勢將礙及244地號土地日後建築執照之申請等語（見原審
      卷第107頁），嗣於本院提出建築技術規則建築設計施工
      編第2章第1節第2條規定為其立論基礎，應屬對於在原審
      已提出之攻擊方法為補充，合於民事訴訟法第447條第1項
      但書第3款規定，自應准許。
    4.至上訴人引用最高法院83年度台上字第1606號判決要旨，
      以佐其所辯本件袋地通行鄰地之路寬，不應適用建築技術
      規則建築設計施工編第2章第1節第2條規定云云，非惟為
      被上訴人所否認，且查最高法院83年度台上字第1606號判
      決要旨僅係闡釋：「鄰地通行權為鄰地所有權之擴張，其
      目的在解決與公路無適宜聯絡之土地之通行問題，……並
      不在解決鄰地之建築上之問題，自不能『僅』以建築法或
      建築技術上之規定為立論之基礎。故鄰地如『已有通路且
      能通行汽車』，要不能以該通路與建築法或建築技術之規
      定不合，而要求通行其鄰地。原審背於此見解，僅以建築
      法及建築技術上之規定為不利上訴人之認定，已有未合。
      ……」（見本院卷第199、200頁），顯非全然排除建築法
      或建築技術規則之適用，而係認為不應以該規定為袋地通
      行權之唯一立論基礎，尤其更指出倘袋地「已有通路且能
      通行汽車」，即不能以該通路與建築法或建築技術規則之
      規定不合，要求通行鄰地；反之，倘袋地之通路不能通行
      汽車，仍可要求通行其鄰地。衡之244地號土地為袋地，
      目前無通道可與外聯絡，自有通行周圍地之必要，縱令輾
      轉通行355地號土地內僅寬約1公尺之系爭隙地，亦有困難
      ，更不能讓車寬約1.68公尺至1.72公尺之一般汽車通行。
      本院審酌244地號土地與鄰地各種情況，為調和土地相鄰
      之關係，以全244地號土地之利用，認該通道寬度以3公尺
      為宜，並非徒憑建築技術規則建築設計施工編第2章第1節
      第2條規定為唯一論據，自無違反上開判決要旨可言。是
      上訴人此部分之抗辯，容有誤解，要無足取。
    (二)關於244地號袋地之通道設置部分：
    1.244地號土地之四周，除系爭土地尚為空地外，其餘土地
      皆已搭蓋建物，而未毗鄰244地號土地之355地號土地，與
      系爭土地相隔系爭水溝及隙地，需輾轉經由系爭土地，始
      能通行系爭隙地，且在通行上亦有困難，已如前述，被上
      訴人主張取道系爭土地附圖所示A部分至外與忠孝路聯絡
      ，堪稱合理，且為損害最小之途徑。
    2.上訴人雖辯稱與系爭土地相毗鄰之355地號土地上有寬約1
      公尺之系爭隙地，應由各鄰地所有人平均分擔袋地通行權
      所生之不利益，其僅須提供系爭土地寬約1公尺之通道供
      被上訴人通行云云，固據提出分攤通道圖為憑（見原審卷
      第105頁，本院卷第141頁）。惟查：
      (1)355地號土地上已有一棟3層樓建物即湖口分駐所宿舍，
        雖與系爭土地間隔有系爭隙地及水溝，但系爭隙地上已
        鋪設各種管線、擺放瓦斯桶，該宿舍牆上亦安裝熱水器
        、鐵窗及冷氣機，且水溝亦未加蓋，人車通行上均有困
        難等情，既經認定，若將系爭隙地列入袋地通行之範圍
        ，勢必須拆卸並重新配置上開物品及大樓管線等情，亦
        經新竹縣政府警察局竹北分局99年9月3日竹縣北警後字
        第0990021730號函復明確，並有照片可佐（見本院卷第
        175至179頁）。而355地號土地管理機關即新竹縣政府
        並以99年8月25日府警後字第0990133299號函復本院，
        略稱：考量警察機關駐地及建築物（即湖口分駐所宿舍
        ）安全，礙難同意提供系爭隙地予被上訴人作為通行道
        路，亦不參加訴訟（上訴人對之聲請告知訴訟，見本院
        卷第125至127頁）等語（見本院卷第174頁）；另新竹
        縣政府警察局竹北分局亦以99年9月3日竹縣北警後字第
        0990021730號函復本院，略稱：355地號土地現由該局
        湖口分駐所使用，位於湖口分駐所宿舍後方約1米寬之
        土地（即系爭隙地）無法提供予244地號土地人、車通
        行使用，也無法提供244地號土地所有人將水溝加蓋與
        系爭土地（誤載為244地號土地）併作人、車通行使用
        ，基於機關駐地安全維護，恐影響地下管線與建築物安
        全等理由，無法同意開放通行等語（見本院卷第175頁
        ）。可知新竹縣政府不同意提供系爭隙地、水溝作為
        244地號土地之通道。
      (2)系爭土地現四周築有圍牆，為一空地，於原審履勘時，
        其上僅有十數輛機車與部分樹林，形同閒置；而上訴人
        所提分攤通道圖（見原審卷第105頁，本院卷第141頁）
        ，係先自系爭土地與244地號土地界址3公尺處往內斜切
        一小塊，與系爭圍牆距離1公尺處後再拉直通往忠孝路
        ，355地號土地亦斜切一角（觀其圖，尚未使用到329地
        號土地，就329地號土地部分，不予另贅），銜接至湖
        口分駐所宿舍，與系爭圍牆相隔1公尺寬，再拉直往忠
        孝路，即以系爭隙地及水溝連同系爭圍牆旁系爭土地寬
        1公尺處併做寬2公尺通道，核屬歧曲通道，況系爭隙
        地尾端，有加蓋建物堵塞，有照片彩印可參（見本院卷
        第177至179頁），目前根本無從供作244地號土地通行
        之用等情，顯較附圖所示A部分之3公尺筆直通道，更不
        利於通行，且牽涉之鄰地所有人及湖口分駐所宿舍之警
        員及其家屬安全匪淺。尤其系爭隙地上之各種管線，須
        進行瓦斯管線修改配置、警政通信管線修改鋪平工程，
        系爭水溝亦須進行鋪設高壓水泥涵管、原有排水出口進
        行接管等工程，有兩造所不爭執之繼鍇工程有限公司報
        價單、山源發有限公司報價單可稽（見本院卷第158、
        162、185頁），滋事體大。再者，新竹縣政府拒絕提供
        系爭隙地、水溝作為244地號土地之通道，亦不願參加
        訴訟（見本院卷第174頁），被上訴人亦未列新竹縣政
        府為同案被告，況本院對照附圖所示A部分通道方式與
        上訴人所提分攤通道圖後，仍認附圖所示A部分通道筆
        直經過系爭土地至忠孝路，屬於對被上訴人周圍鄰地損
        害最少之處所及影響最少之方式。是被上訴人主張通行
        系爭土地如附圖所示A部分至外聯絡忠孝路，洵屬可採
        。
      (3)至上訴人屢次聲請本院前往履勘244、355地號及系爭土
        地，按其所提分攤通道圖另行囑託新竹縣新湖地政事務
        所繪製複丈成果圖乙節，因該分攤通道圖所牽涉之鄰地
        所有人更廣，影響湖口分駐所宿舍之居住安全，且系爭
        隙地及水溝尚須另行施工，終究須通行系爭土地，對上
        訴人亦無甚多利益，難以採用其分攤通道圖，本院認無
        再行履勘及囑託繪圖之必要，附此敘明。
    (三)系爭土地內如附圖斜線所示厚度12公分之系爭圍牆應予拆
      除：
      按「土地因與公路無適宜之聯絡，致不能為通常之使用者
      ，土地所有人得通行周圍地以至公路，民法第七百八十七
      條第一項前段定有明文，其目的乃使土地與公路有適宜之
      聯絡，而得為通常之使用，故妨阻土地與公路適宜之聯絡
      ，致不能為通常之使用者，土地所有人得請求除去之，所
      妨阻者，不限於周圍地上，即在公路上亦然，始能貫徹該
      條規定之目的。」最高法院88年度台上字第2864號判決要
      旨參照。如前所述，被上訴人所有244地號土地係袋地，
      其主張經由上訴人所有系爭土地如附圖所示A部分通道通
      行至外與忠孝路聯絡，屬於對周圍鄰地損害最少之通行處
      所及方法，上訴人應負有容忍通行之義務，惟系爭土地內
      設有如附圖斜線所示厚度12公分之系爭圍牆，有上訴人所
      不爭執之照片彩印可稽，並經原審至現場勘驗無誤，因系
      爭圍牆位於上訴人提供被上訴人通行之如附圖所示A部分
      土地之通道範圍內，對上訴人已無任何作用，唯有除去系
      爭圍牆，上開通道始能湊成3公尺寬度，否則徒留系爭圍
      牆，致上開通道寬度未及3公尺，致上訴人尚需於系爭圍
      牆之外，再行提供3公尺寬之土地供作通道，對上訴人更
      為不利。為減少土地資源之浪費，應認系爭圍牆既有妨阻
      被上訴人所有244地號土地與忠孝路適宜之聯絡，致不能
      為通常使用之情形，依前開說明，被上訴人自得請求上訴
      人除去系爭圍牆，始能貫徹民法第787條規定之目的。至
      於拆除系爭圍牆所生之費用，核屬上訴人因被上訴人行使
      袋地通行權所受之損害，依民法第788條第1項規定，應由
      被上訴人支付償金，附此說明。
七、末按有通行權人於必要時，得開設道路。但對於通行地因此
    所受之損害，應支付償金。民法第788條第1項定有明文。又
    通行權人對於通行地因此所受損害，固應支付償金，且此項
    償金支付義務，於通行權確定時起即為通行人之法定負擔。
    惟償金之支付與通行權間並無對價關係，被通行之土地所有
    人如未於通行權之訴提起反訴請求，亦非不得於通行權訴訟
    確定後另行訴求給付（最高法院86年度台上字第3265號判決
    意旨參照）。而民法第264條規定，因契約互負債務者，於
    他方當事人未為對待給付前，得拒絕自己之給付，係指本於
    同一雙務契約而發生，且其一方之給付與他方之給付，立於
    互為對待給付之關係者，始可主張同時履行抗辯（最高法院
    95年度台上字第1489號判決參照）。本件通行權之基礎為土
    地相鄰關係，與償金之給付並無雙務契約存在，揆諸前揭說
    明，上訴人自不得主張於被上訴人未給付償金前拒絕被上訴
    人通行系爭土地如附圖所示A部分。是上訴人所為同時履行
    抗辯之主張，於法無據，亦無可取。
八、從而，被上訴人依民法第787條規定，請求確認其就上訴人
    所有系爭土地上如附圖所示A部分，寬度3公尺、面積62.84
    平方公尺之土地有通行權存在，上訴人應將系爭土地上如附
    圖斜線所示厚度12公分之系爭圍牆拆除，供被上訴人通行，
    均為有理由，應予准許。是則原審為被上訴人勝訴之判決，
    並無不合，上訴意旨指摘原判決不當，求予廢棄改判，為無
    理由，應予駁回。又本件事證已臻明確，兩造其餘攻擊防禦
    方法及未經援用之證據，經審酌後核與判決結果不生影響，
    爰不一一論述，併此敘明。
九、據上論結，本件上訴為無理由，爰判決如主文。
中    華    民    國    99    年    10    月    12    日
                    民事第十六庭
                        審判長法  官  藍文祥
                              法  官  吳燁山
                              法  官  張競文
正本係照原本作成。
不得上訴。
中    華    民    國    99    年    10    月    13    日
                              書記官  章大富

司法院資訊處製作；財團法人民間司法改革基金會備份。
